臺北高等行政法院裁定
　　　　　　　　　　　　　　　　　　 96年度停字第00032號
聲　請　人　甲○○
相　對　人　臺北縣政府
代　表　人　乙○○縣長）住同.
相　對　人　桃園縣政府
代　表　人　丙○○縣長）住同.
上列當事人間因強制拆遷事件，聲請人聲請停止原處分之執行，
本院裁定如下：
    主  文
聲請駁回。
聲請程序費用由聲請人負擔。
    理  由
一、按於行政訴訟起訴前，如原處分或決定之執行將發生難於回
    復之損害，且有急迫情事者，行政法院亦得依受處分人或訴
    願人之聲請，裁定停止執行。但於公益有重大影響者，不在
    此限，行政訴訟法第116 條第3 項定有明文。是知依該條規
    定，得聲請法院停止執行者，其客體限於對「原處分」或「
    原決定」之執行，其主體自與該客體有關聯之「原處分之受
    處分人」或法律上之利害關係人而言。如非「原處分之受處
    分人」或法律上之利害關係人，即不得對之聲請停止執行。
    故上開條文所謂訴願人係指適格之訴願人，即受處分人或法
    律上的利害關係人，此觀訴願法第18條及行政訴訟法第4 條
    第1項自明。
二、本件聲請意旨略以：相對人臺北縣政府於民國（下同）96年
    3 月16日派出近200 名警力張貼北府工新字第0960170152號
    函（下稱系爭處分一）及桃園縣政府於96年3 月16日以府工
    上字第0960081696號函（下稱系爭處分二），命行政院衛生
    署樂生療養院（下稱系爭療養院）於96年4 月16日前就「臺
    北都會區大眾捷運系統新莊線新莊機廠工程」用地拆除區範
    圍內之建物自行拆除，並對現址所屬相關院民妥為疏處，逾
    期未拆，將依法強制拆除。惟：
    (一)依大眾捷運法第19條規定及行政程序法規定之行政行為應
      遵循必要原則與對人民權利最少損害原則，被告機關依大
      眾捷運法第21條強制拆除為對人民權利損害更劇烈且無法
      回復之行政行為，應有對行政機關限制更嚴格之法律拘束
      力，此方符合我國憲法民主國、法治國之國體與相關對居
      住權等人民基本權利保障之意旨。
    (二)依據文化資產保存法第30條規定：「營建工程及其他開發
      行為，不得破壞古蹟之完整，遮蓋古蹟之外貌或阻塞其觀
      覽之通道; 工程或開發行為進行中，發見具古蹟價值之建
      造物時，應即停止工程或開發行為之進行，並報主管機關
      處理。」系爭行政院衛生署樂生療養院現址，已由該院前
      任院長陳宗川提請主管機關為古蹟審查認定；復由行政院
      文化建設委員會於94年間公告為暫定古蹟，且由台北縣政
      府文化局召開古蹟審查會議認定為「國家重大文化資產」
      ，其符合文化資產保存法所稱「具古蹟價值之建造物」無
      疑。工程開發單位台北市捷運局依法應主動依職權報請文
      化資產保存機關處理，並在該主管機關處理完竣前，依法
      停止工程或開發行為之進行。
    (三)按台北縣政府、桃園縣政府同為文化資產保存及建築主管
      機關，應依各該法令及行政程序法為行政行為。且系爭工
      程開發單位台北市捷運局已對外表示將靜待行政院指示後
      方進行後續工程，顯然已無委託上述兩機關依照大眾捷運
      法進行強制拆除之意思。該受委託進行強制拆除之機關於
      接受委託時，依法亦負有審查委託機關之委託事項有無違
      反法令之職責與職權，在明知已有違反文化資產保存法之
      虞時，對於該項委託自有拒絕之權力與義務。故該二機關
      未為前項之合法性審查與依法拒絕接受委託執行強制拆除
      之行為，即有違反大眾捷運法、文化資產保存法、行政程
      序法及環境基本法之處，應予以撤銷該要求行政院衛生署
      樂生療養院自行拆除之上揭函方屬適法。
    (四)按環境基本法第2 條明定：「本法所稱環境，係指影響人
      類生存與發展之各種天然資源及經過人為影響之自然因素
      總稱，包括陽光、空氣、水、土壤、陸地、礦產、森林、
      野生生物、景觀及遊憩、社會經濟、文化、人文史觀、自
      然遺蹟及自然生態系統等。永續發展係指做到滿足當代需
      求，同時不損及後代滿足其需要之發展。」同法第28條規
      定：「環境資源為全體國民世代所有，中央政府應建立環
      境污染及破壞者付費制度，對污染及破壞者徵收污染防治
      及環境復育費用，以維護環境之永續利用。」同法第3 條
      規定「基於國家長期利益，經濟、科技及社會發展均應兼
      顧環境保護。但經濟科技及社會發展對環境有嚴重不良影
      響或有危害之虞者，應環境保護優先。」故文化、人文史
      蹟等環境資源既然為全體國民世代所有，任一國民均為系
      爭行政處分之利害關係人，有依訴願法提起訴願之當事人
      資格，聲請人為一般國民，已經依照訴願法相關規定提起
      訴願在案。
    (五)於行政訴訟起訴前，如原處分或決定之執行將發生難於回
      復之損害，且有急迫情事者，行政法院亦得依受處分人或
      訴願人之聲請，裁定停止執行。但於公益有重大影響者，
      不在此限。行政訴訟法第116 條第3 項定有明文。系爭建
      物乃環境基本法及文化資產保存法及相關國際公約所稱之
      文化資產與環境資源，系爭處分一、二若不停止執行，將
      對聲請人及國家發生難於回復之損害，且依系爭處分一、
      二所示，台北縣政府、桃園縣政府於96年4 月16日起即有
      強制拆除之可能，顯係有急迫情事者。本件聲請停止執行
      符合公共利益，且依96年4 月II日行政院長召集相關專家
      學者會商後，認為對捷運工程影響甚微，並以由行政院長
      指示相關主管機關預前作業，以求不延宕捷運工程之進行
      ，而無於公共利益有重大影響之實際情形存在，故依法聲
      請停止系爭處分一、二之執行云云。
三、經查：
    (一)本件聲請人僅係一般人民，並非系爭處分一及二之受處分
      人，亦非系爭療養院之院民，除有系爭處分函一及二影本
      在卷可證外，復經聲請人於聲請狀及補充理由狀陳明足稽
      。聲請人雖援引文化資產保存法第30條及環境基本法第3
      條、第28條等規定主張其為權利人，惟按文化資產保存法
      第30條係規定：「營建工程及其他開發行為，不得破壞古
      蹟之完整，遮蓋古蹟之外貌或阻塞其觀覽之通道；工程或
      開發行為進行中，發見具古蹟價值之建造物時，應即停止
      工程或開發行為之進行，並報主管機關處理。」可知該條
      規定立法目的在保護文化古蹟，並非在保護聲請人個人權
      益，而環境基本法第3 條、第28條等規定僅具有政策宣示
      的作用，亦未賦予聲請人具體的權利或法律上利益。故聲
      請人所稱其個人文化資產權受侵害，乃屬法律以外之政治
      上、宗教上、文化上、經濟上或感情上之利益，亦即聲請
      人主張之權益受害，實係個人之反射利益（即公法之反射
      效果）並非此所稱之法律上利益。易言之，聲請人尚無任
      何法律上利益或權利遭受系爭處分一及二侵害之情事，自
      難謂係法律上之利害關係人。是故，聲請人縱然對系爭處
      分一及二提起訴願，亦不符訴願法第18條規定（適格訴願
      人）：「自然人、法人、非法人之團體或其他受行政處分
      之相對人及利害關係人得提起訴願。」聲請人並非適格之
      訴願人甚明。其具狀聲請停止執行，依上揭說明，自與行
      政訴訟法第116 條第3 項規定不符，而不應准許。
    (二)另系爭標的迄本件裁定作成之際，尚未執行拆除，而系爭
      處分一及二所定「於96年4 月16日前自行拆除，．．．逾
      期未拆除，將依法強制拆除．．．」並未明定「拆除期限
      」，是系爭標的何時拆除，仍有待主管機關明確指定，本
      件是否具備急迫性，亦有疑義，一併敘明。
四、綜上，聲請人並非系爭處分一及二之受處分人，亦非法律上
    利害關係人，縱其對系爭處分一及二提起訴願，仍非訴願法
    第18條規定之適格訴願人，自非行政訴訟法第116 條第3 項
    規定之適格聲請主體，且聲請人僅為文化資產法第30條規定
    之反射利益人，並無任何個人權益受侵害，自無難以回復之
    損害可言；又系爭處分一及二，並未指定拆除系爭標的之日
    期，是否近期或遠期拆除，亦不得而知，仍有待主管機關之
    指定，亦難謂有急迫之情事，本件聲請人之聲請未符行政訴
    訟法第116 條第3 項規定之要件，其聲請停止執行，不能准
    許，應予駁回。又本件聲請人因非系爭處分一及二之受處分
    人，亦非適格之訴願人，而不能准許其聲請，已如上述，故
    本院認無再依行政訴訟法第116 條第4 項規定徵詢當事人意
    見之必要，併予敘明。
五、依行政訴訟法第104 條、民事訴訟法第95條、第78條，裁定
    如主文。
中　　華　　民　　國　　96　　年　　5 　　月  　28  　日
                       第七庭審判長法  官　李得灶
                                   法  官  林育如
                                   法  官  黃秋鴻
上為正本係照原本作成。
如不服本裁定，應於送達後10日內向本院提出抗告狀（須按他造
人數附繕本）。
中　　華　　民　　國　　96　　年　　5 　　月  　28  　日
    　　  　　　　　　　    　     書記官  蘇婉婷
